臺灣嘉義地方法院民事判決　九十年訴字第三二二號
　　原　　　告　　己○○
　　被　　　告　　戊○○
　　訴訟代理人　　丁○○
　　被　　　告　　丙○○○
　　　　　　　　　甲○○
　　　　　　　　　乙○○
右當事人間分割共有物事件，本院判決如左：
    主      文
被告戊○○、丁○○、丙○○○、甲○○、乙○○應協同原告將兩造共有坐落嘉義縣
朴子市○○段第二四六地號土地，地目：建，辦理面積更正為０‧二０三八公頃。
兩造共有坐落嘉義縣朴子市○○段第二四六地號土地，地目：建，面積：０‧二０三
八公頃，其分割方法如附圖所示，其中標示Ａ部分，面積：０‧０二三０公頃，分歸
被告丁○○取得；標示Ｂ部分，面積：０‧０二三０公頃，分歸被告戊○○取得；標
示Ｃ部分，面積：０‧０九一九公頃，分歸被告乙○○、甲○○共同取得，並依應有
部分各四分之一比例保持共有；標示Ｄ部分，面積：０‧０四五九公頃，分歸原告己○○取得；標示Ｅ部分，面積：０‧０二００公頃，由兩造共同取得，並依如附圖中
附表一所示應有部分比例保持共有。
兩造共有坐落嘉義縣朴子市○○段第二四七地號土地，地目：田，面積：０‧四一二
九公頃，其分割方法如附圖所示，其中標示甲部分，面積：０‧二０六五公頃，分歸
被告丙○○○取得；標示乙部分，面積：０‧０五一六公頃，分歸被告戊○○取得；
標示丙部分，面積：０‧０五一六公頃，分歸被告丁○○取得；標示丁部分，面積：
０‧一０三二公頃，分歸原告己○○取得。
訴訟費用由被告甲○○、乙○○、丙○○○各負擔六分之一；被告戊○○、丁○○各
負擔八分之一；原告負擔四分之一。
    事      實
甲、原告方面：
  一、聲明：如主文所示。
  二、陳述：
  （一）坐落嘉義縣朴子市○○段第二四六地號土地，地目：建，面積：０‧二０三
        八公頃，暨同地段第二四七地號土地，地目：田，面積：０‧四一二九公頃
        （下稱系爭土地），前筆土地由原告與被告甲○○、乙○○、戊○○、丁○○共五人，依附圖中附表一所示之應有部分比例分別共有；後筆土地由原告
        與被告戊○○、丁○○、丙○○○共四人，依附圖中附表二所示之應有部分
        比例分別共有。
  （二）兩造共有坐落嘉義縣朴子市○○段第二四六地號土地，地目：建，土地登記
        簿雖記載面積為０‧二一三二公頃，惟嘉義縣朴子地政履勘測量依後照地籍
        圖求算面積應為為０‧二０三八公頃，故請求被告戊○○、丁○○、丙○○○、甲○○、乙○○協同辦理面積之更正。
  （三）按各共有人，得隨時請求分割共有物，民法第八百二十三條前段定有明文，
        系爭土地係原告與被告等分別共有，而系爭土地非不能分割，且各共有人亦
        無協議不分割，故系爭土地依法各共有人自得隨時請求分割，原告係共有人
        ，爰依民法第八百二十三條之規定，請求判決如訴之聲明。
  三、證據：提出土地登記謄本四份、分割方案圖一份，戶籍謄本八份等為證。
乙、被告丁○○方面：
  一、聲明：同意於民國九十一年三月二十九日現場履勘時兩造所協議之分割方案。
  二、陳述：對於系爭第二四六號土地Ａ部分希望劃成直線，第二四七號土地希望分
      在東側即現場履勘時兩造所協議之分割方案圖甲之位置等語。
丙、被告戊○○方面：
  一、聲明：求為判決駁回原告之訴。
  二、陳述：原告係經由法院拍賣程序，取得系爭二筆土地之應有部分，迄今尚無點
      交，且原告所提之分割方案對伊有不公平及權益受損之處，主張以伊於九十一
      年二月十八日所提分割圖之甲方案等語。
  三、證據：提出分割方案圖一份為證。
丁、被告乙○○、甲○○、丙○○○方面：雖未於最後言詞辯論期日到庭，惟據其先
    前之陳述：
  一、聲明：同意兩造於九十一年三月二十九日現場履勘所協議之分割方案。
  二、陳述：對於系爭第二四七號土地，希望分在靠西側即現場履勘時原告所提之分
      割方案圖丁之位置等語。
戊、本院依職權勘驗現場，並囑託嘉義縣朴子地政事務所測量人員測量，並繪製土地
    複丈成果圖附卷，暨依職權函內政部警政署入出境管理局查被告戊○○之入出境
    資料及其國外詳細地址。
    理      由
一、程序方面：
（一）原告於九十年三月三十日提起本件分割共有物訴訟時，雖將侯尊賢列為被告之
      一，然侯尊賢於九十年二月十四日死亡，嗣於九十年六月十八日其繼承人甲○○、丙○○○、乙○○已辦理土地繼承登記，此有戶籍謄本及土地登記謄本在
      卷可按，因本件屬於民事訴訟法第二百五十五條第一項但書第五款規定之訴訟
      標的對於數人必須合一確定時，追加原非當事人之人為當事人之情形，故原告
      追加甲○○、丙○○○、乙○○等三人為共同被告，並撤回侯欣、侯正繐、侯
      邦昭、侯美鈴四人（未繼承系爭土地），應屬合法。
（二）按「訴狀送達後，原告不得將原訴變更或追加他訴。但有下列各款情形之一者
      ，不在此限：二、請求之基礎事實同一者。七、不甚礙被告之防禦及訴訟之終
      結者。被告於訴之變更或追加無異議，而為本案之言詞辯論者，視為同意變更
      或追加。」為民事訴訟法第二百五十五條第一項但書第二、七款分別規定。原
      告於本院審理中，追加請求被告等五人協同辦理共有坐落嘉義縣朴子市○○段
      第二四六地號土地，地目：建，面積更正為０‧二０三八公頃，其訴之追加於
      法並無不合，應予准許。
（三）被告甲○○、丙○○○、乙○○經合法通知，未於最後言詞辯論期日到場，核
      無民事訴訟法第三百八十六條所列各款情形，爰依原告之聲請，由其一造辯論
      而為判決。
二、本件原告主張：坐落嘉義縣朴子市○○段第二四六地號，暨同地段第二四七地號
    土地，前筆土地由原告與被告甲○○、乙○○、戊○○、丁○○共五人，依附圖
    中附表一所示之應有部分比例分別共有；後筆土地由原告與被告戊○○、丁○○
    、丙○○○共四人，依附圖中附表二所示之應有部分比例分別共有。系爭土地係
    原告與被告等人分別共有，而系爭土地非不能分割，且各共有人亦無協議不分割
    ，故爰依民法第八百二十三條之規定請求判決如訴之聲明。被告丁○○、甲○○
    、丙○○○、乙○○均表示同意兩造於九十一年三月二十九日現場履勘所協議之
    分割方案。被告戊○○則以：原告係經由法院拍賣程序，取得系爭二筆土地之應
    有部分，迄今尚無點交，且原告所提之分割方案對伊有不公平及權益受損之處，
    主張以伊於九十一年二月十八日所提分割圖之甲方案等語置辯。
三、查系爭第二四六地號及第二四七地號土地，前筆土地由原告與被告甲○○、乙○○、戊○○、丁○○共五人，依附圖中附表一所示之應有部分比例分別共有；後
    筆土地由原告與被告戊○○、丁○○、丙○○○共四人，依附圖中附表二所示之
    應有部分比例分別共有之事實，業據原告提出與所述相符之土地登記謄本在卷可
    證，且為被告所不爭，堪信為真實。
四、按除因物之使用目的不能分割或契約約定有不能分割之期限者，共有人得隨時請
    求分割共有物。又分割之方法不能協議者，法院得因任何人之聲請為原物分割或
    變價分割，民法第八百二十三條第一項前段、第八百二十四條定有明文。原告主
    張系爭土地為兩造共有，兩造就系爭土地並無不分割之協議，且無因物之使用目
    的而不得分割之情事存在。又本件兩造先行由本院進行調解程序，於調解期日就
    分割方法亦無法達成協議（詳本院九十年度調字第五十五號九十年四月十九日調
    解筆錄），依首揭法條規定，原告提起請求裁判分割系爭土地之訴，即屬正當，
    應予准許。
五、次按裁判上定共有物分割方法，應顧及公平、當事人之聲明、應有部分之比例與
    實際是否相當、共有物之客觀情狀、性質、價格與經濟價值、共有利益、各共有
    人之主觀因素及使用現狀、利害關係等因素為綜合判斷。查系爭二筆土地，業經
    本院分別於九十年七月六日及九十一年三月二十九日勘驗現場，並囑託嘉義縣朴
    子地政事務所勘測後繪製複丈成果圖附卷參酌。本院前往現場勘驗系爭土地目前
    使用情形之結果：【系爭第二四六號、第二四七號土地目前使用位置圖如嘉義縣
    朴子地政事務所於九十年七月三十一日以九十朴地二字第三八二一號函所附之複
    丈成果圖所載，第二四六號標示Ａ部分之土地，由被告丁○○所有磚造平房（未
    辦保存登記），目前為空屋；標示Ｂ部分之土地，由被告丙○○○、甲○○、乙○○所有磚造平房（未辦保存登記），目前由丙○○○使用；標示Ｃ部分之土地
    ，由被告丙○○○、甲○○、乙○○所有石綿瓦磚木儲藏室（未辦保存登記），
    目前由丙○○○使用；標示Ｄ部分之土地，由被告丙○○○、甲○○、乙○○所
    有棚架，目前由丙○○○使用，標示Ｅ部分之土地，為空地，此有勘驗筆錄及複
    丈成果圖附卷可稽】。又本件於審理中原、被告提出分割方案共有二方案，第一
    方案是兩造於九十一年三月二十九日現場履勘所協議之分割方案，另一方案是被
    告戊○○於九十一年二月十八日所提分割圖之甲方案，本院斟酌兩造使用系爭土
    地之現況、應有部分之比例、共有人之主觀因素及使用現狀等情，認為被告戊○○所提之方案，因第二四六地號土地分割後均呈五塊南北狹長之土地，因過於狹
    長，顯已將降低土地之利用價值，故認為以兩造於九十一年三月二十九日現場履
    勘所協議之分割方案即如附圖方案所示，較符合兩造之意願及目前土地現況，並
    能發揮分割後土地再利用之經濟效益，從而，以【兩造共有坐落嘉義縣朴子市○○段第二四六地號土地，地目：建，面積：０‧二０三八公頃，其分割方法如附
    圖所示，其中標示Ａ部分，面積：０‧０二三０公頃，分歸被告丁○○取得；標
    示Ｂ部分，面積：０‧０二三０公頃，分歸被告戊○○取得；標示Ｃ部分，面積
    ：０‧０九一九公頃，分歸被告乙○○、甲○○共同取得，並依應有部分各四分
    之一比例保持共有；標示Ｄ部分，面積：０‧０四五九公頃，分歸原告己○○取
    得；標示Ｅ部分，面積：０‧０二００公頃，由兩造共同取得，並依如附圖中附
    表一所示應有部分比例保持共有。兩造共有坐落嘉義縣朴子市○○段第二四七地
    號土地，地目：田，面積：０‧四一二九公頃，其分割方法如附圖所示，其中標
    示甲部分，面積：０‧二０六五公頃，分歸被告丙○○○取得；標示乙部分，面
    積：０‧０五一六公頃，分歸被告戊○○取得；標示丙部分，面積：０‧０五一
    六公頃，分歸被告丁○○取得；標示丁部分，面積：０‧一０三二公頃，分歸原
    告己○○取得】，為本件之分割方案，爰為判決分割如主文所示。
六、本件係共有土地之分割爭議，被告之行為按當時訴訟程度，係為伸張或防衛權利
    所必要，是本件訴訟費用應有民事訴訟法第八十一條第二款規定之適用，應由兩
    造各依其應有部分比例負擔訴訟費用，以符公平。
七、本件事證已臻明確，兩造其餘攻擊及防禦方法，經本院審酌後，核與判決結果不
    生影響，爰不逐一論列，附此敘明。
八、據上論結：原告之訴為有理由，依民事訴訟法第三百八十五條第一項前段、第七
    十八條、第八十一條第二款、第八十五條第一項但書，判決如主文。
中　　　華　　　民　　　國　　九十一　　年　　　九　　　月　　十八　　　日
~B臺灣嘉義地方法院民事第一庭
~B　　審判長法官　曾文欣
~B　　　　法　官　洪嘉蘭
~B　  　  法  官　吳昀儒
右為正本係照原本作成
如對本判決上訴須於判決送達後廿日內向本院提出上訴狀（應附繕本）
中　　　華　　　民　　　國　　九十一　　年　　　九　　　月　　十九　　　日
~B　　    書記官　楊國色
